【裁判字號】    91,重訴,609
【裁判日期】    920313
【裁判案由】    返還借款
【裁判全文】
臺灣臺南地方法院民事判決  九十一年度重訴字第六○九號
    原      告  台灣土地銀行
    法定代理人  乙○○
    訴訟代理人  丙○○
                己○○
    被      告  丁○○
    訴訟代理人  陳文欽律師
    被      告  戊○○○
                甲○○
右當事人間請求返還借款事件，本院判決如左：
    主    文
被告應連帶給付原告新台幣壹仟參佰參拾伍萬元，暨自民國九十年二月十三日起至清
償日止，按週年利率百分之八點八四計算之利息，並自民國九十年三月十四日起至九
十年九月十三日止，按上開利率百分之十計算之違約金，與自九十年九月十四日起至
清償日止，按上開利率百分之二十計算之違約金。
訴訟費用由被告連帶負擔。
    事    實
甲、原告方面：
    一、聲明：求為判決如主文所示。
    二、陳述：
      （一）被告丁○○於民國（下同）八十六年十一月十三日，邀同被告戊○○○
            、甲○○為連帶保證人，簽立借據暨授信約定書，向原告借得新台幣（
            下同）一千三百三十五萬元，雙方約定被告等願就上開借款負連帶清償
            責任，並言明借款期間為三年（自八十六年十一月十三日起至八十九年
            十一月十三日止），應自八十六年十二月十三日起按月於每月十三日給
            付利息，到期則還清本金，惟倘有未按期清償本金、利息者即喪失期限
            利益，利息則依照原告撥款當日公告之基本放款利率加碼年息百分之一
            點四五按月計付，嗣後如遇利率變動時，改按當日公告之基本放款利率
            加計原加碼計息，遲延履行時，除原告有權改按當時放款之最高利率計
            息外，其逾期清償在六個月以內者，按上開利率百分之十，其逾期超過
            六個月者，就超過六個月之部分，按上開利率百分之二十計付違約金。
            茲被告等於上開借款到期後迄未清償本金，目前尚欠本金一千三百三十
            五萬元，暨自九十年二月十三日起至清償日止，按週年利率百分之八點
            八四計算之利息，並自九十年三月十四日起至九十年九月十三日止，按
            上開利率百分之十計算之違約金，與自九十年九月十四日起至清償日止
            ，按上開利率百分之二十計算之違約金，迄未清償。
      （二）被告等於八十九年十一月十三日到期時，由於尚欠本金壹仟參佰參拾伍
            萬元未為清償，被告乃於八十九年十一月十三日向原告申請借款轉期，
            金額仍為壹仟參佰參拾伍萬元，有借款轉期申請書乙紙可證，惟原告通
            知被告僅同意核准轉期申請金額為壹仟參佰貳拾萬元，且附加條件必需
            清償貸款差額壹拾伍萬元及逾欠利息，並需補齊擔保不動產未出租切結
            書後，始准其轉期申請，足見原告係附條件地允諾轉期。嗣經原告以電
            話及當面告知被告，並經其同意後，雙方於八十九年十二月三十日完成
            初步對保手續，但被告嗣竟以各種理由拖延遲不履行原告所提轉期之附
            帶條件（補未出租切結書、補原貸款壹仟參佰參拾伍萬元與新核貸壹仟
            參佰貳拾萬元間之差額壹拾伍萬元及原貸款到期後逾欠利息），原告嗣
            並於九十年二月十二日發通知單，限期被告補齊前述核貸條件，然被告
            均未履行前開條件，故原告並未同意被告之轉期申請。
      （三）按當事人雙方意思表示一致者，契約始成立。又消費借貸契約因金錢或
            其他替代物之交付而生效力，民法第一百五十三條第一項、第四百七十
            五條分別定有明文。本案借款人前借款到期無力清償，填俱借款轉期申
            請書借款額度壹仟參佰參拾伍萬元，原告經評估後僅核准壹仟參佰貳拾
            萬元並附核貸條件（補未出租切結書、補原貸款壹仟參佰參拾伍萬元與
            新核貸壹仟參佰貳拾萬元間差額壹拾伍萬元及原貸款到期後逾欠利息）
            ，因被告遲未於最後期限前履行貸款條件，原告自未同意被告之轉期申
            請，又消費借貸契約因金錢或其他替代物之交付而生效力，原告既未同
            意被告之轉期申請，自無金錢或其它替代物交付之情事發生，故該轉期
            申請自始均未獲原告同意。
      （四）末查被告欠原告新台幣壹仟參佰參拾伍萬元，至為灼然，亦為原告陳清
            吉於第一次開庭時所自認，則被告自應依約負連帶清償之責。
    三、證據：提出借據暨授信約定書一份、放款帳目一份、利率變動表一份、戶籍
        謄本三份、借款轉期申請書一份、九十年二月十二日通知單及其收件回執各
        一份、變更借據契約兩份為證。
乙、被告方面：被告戊○○○、甲○○二人皆未於言詞辯論期日到場，亦未提出書狀
    作何聲明或陳述，惟據被告丁○○所為之聲明、陳述則為：
    一、聲明：求為判決原告之訴駁回。
    二、陳述：
      （一）被告固曾於八十六年十一月十三日向原告借款一千三百三十五萬元，約
            定借款期間為三年，即自八十六年十一月十三日至八十九年十一月十三
            日止，分三十六期，每期壹個月，按息付息一次，到期還清本金，故本
            件借款本應於八十九年十一月十三日到期，惟屆期被告曾向原告請求延
            期清償本金，經原告之承辦職員許賢德向原告銀行高層請示以後，同意
            被告延期三年清償（即九十二年十一月十三日），並於八十九年十二月
            三十日換約對保完畢，該換約對保單上均未簽註被告須補出租切結書及
            貸款差額十五萬元等條件，作為同意展期之附帶條件，被告嗣即按月給
            付利息，被告亦都正常繳息，迄九十年二月十三日不知何故，原告突然
            後悔，並通知被告應立即清償本件借款，然原告前已同意被告延期清償
            ，清償期尚未屆至，原告現即請求被告返還借款，自無理由。雖然原告
            主張同意被告展期需以補出租切結書及貸款差額十五萬元，惟被告否認
            之，此應由原告舉証証明之。
      （二）本件系爭借款到期，被告確有申請展期，亦經原告同意，此亦有當時任
            職原告銀行之行員許賢德到庭証述：本件有申請核准展期續借，銀行也
            有同意云云（參見鈞院九十一年十一月廿一日言詞辯論筆錄），至於原
            告主張展期有附條件始同意核准展期，非但並無任何証據証明，且亦與
            原告於九十二年一月廿三日庭呈鈞院之通知單內容有違，自不足採信。
            況原告茍確係因被告未履行核准附帶條件，即補出租切結書及貸款額十
            五萬元等條件，而認展期無效，為何未依照一般銀行處理貸款程序，亦
            即將到期未償之借款，轉銀行催收部門，進行催討？足認原告之主張，
            委難採信。
      （三）系爭借款係到期時再展期一次（三年），所以應至九十二年十一月十三
            日始到期，既屬延期返款，借款銀行本不需再給付借款予被告，如需被
            告返款後再給付借款，亦通常由銀行內部帳目自動轉帳借款，以清償舊
            借款，被告亦不可能取得借款現款，此亦可調取銀行內部帳冊即可明瞭
            ，況交付借款，亦不以直接交付為必要，如受讓人已占有動產者，於讓
            與合意時，即生效力。原告此次展期借款，並無金錢或其它替代物交付
            之情事發生，故原告主張該轉期申請自始均未成就，亦屬誤會，亦無可
            採。
      （四）依原告起訴狀第二項記載：借款利率為年息百分之八．八四，即以原告
            牌告基本放款利率加五．八碼（每碼０．二五％）計算，並約定嗣後隨
            原告牌告基本放款利率調整而調整，原告並得每三個月依當時放款利率
            加減碼標準檢討加減碼數後，重新計算利率云云，本件原告起訴請求被
            告應給付一千三百三十五萬元本金以外，尚需自九十年二月十三日起至
            清償日止，按年息百分之八．八四計算之利息，然現今利率都已降至百
            分之二以下，原告並未依約定調整而降低利率，仍以高達百分之八．八
            四計算年息，亦無理由。
      （五）被告總計向原告借款二千九百餘萬元（包含本件借款及其他筆借款），
            並以土地向原告提供擔保抵押，近三年來光是繳納利息，即近千萬元，
            由於國內經濟不景氣，各項投資營運不佳，政府亦一再道德勸說銀行業
            界，對繳息正常或有提供足額擔保品之借款人，給予適度之降息及延期
            清償，切莫雨天收傘，導致企業界因而倒閉，更延伸諸多之金融呆帳，
            原告不但違反先前已同意本件借款延緩至九十二年十一月十三日清償之
            承諾，亦不顧政府用心良苦之呼籲，而一再以假扣押程序查封被告之資
            產，使被告資產無法順利運轉，經濟情況更形惡化，並提起本訴請求返
            還借款，再進一步可能就是強制執行被告之土地財產，到最後有可能使
            得被告全部土地、資產，賤價出售，盡歸原告所有，此種行為，與之盜
            賊何異。
丙、本院依職權傳訊證人許賢德。
    理    由
一、被告戊○○○、甲○○二人業經合法通知，均未於言詞辯論期日到場，核無民事
    訴訟法第三百八十六條各款所列情形，爰依原告之聲請，由其一造辯論而為判決
    。
二、本件原告起訴主張：被告丁○○於八十六年十一月十三日，邀同被告戊○○○、
    甲○○為連帶保證人，簽立借據暨授信約定書，向原告借得一千三百三十五萬元
    ，雙方約定被告等願就上開借款負連帶清償責任，並言明借款期間為三年（自八
    十六年十一月十三日起至八十九年十一月十三日止），應自八十六年十二月十三
    日起按月於每月十三日給付利息，到期則還清本金，惟倘有未按期清償本金、利
    息者即喪失期限利益，利息則依照原告撥款當日公告之基本放款利率加碼年息百
    分之一點四五按月計付，嗣後如遇利率變動時，改按當日公告之基本放款利率加
    計原加碼計息，遲延履行時，除原告有權改按當時放款之最高利率計息外，其逾
    期清償在六個月以內者，按上開利率百分之十，其逾期超過六個月者，就超過六
    個月之部分，按上開利率百分之二十計付違約金，詎被告等於上開借款到期後迄
    未清償本金，目前尚欠本金一千三百三十五萬元，暨自九十年二月十三日起至清
    償日止，按週年利率百分之八點八四計算之利息，並自九十年三月十四日起至九
    十年九月十三日止，按上開利率百分之十計算之違約金，與自九十年九月十四日
    起至清償日止，按上開利率百分之二十計算之違約金，迄未清償。雖然被告等於
    八十九年十一月十三日到期時，由於尚欠本金壹仟參佰參拾伍萬元未為清償，被
    告乃向原告申請借款轉期，金額仍為壹仟參佰參拾伍萬元，惟原告僅同意核准轉
    期申請金額為壹仟參佰貳拾萬元，且附加條件必需清償貸款差額壹拾伍萬元及逾
    欠利息，並需補齊擔保不動產未出租切結書後，始准其轉期申請，經原告以電話
    及當面告知被告，並經被告同意後，雙方於八十九年十二月三十日完成初步對保
    手續，但被告嗣竟以各種理由拖延遲不履行原告所提轉期之附帶條件（補未出租
    切結書、補原貸款壹仟參佰參拾伍萬元與新核貸壹仟參佰貳拾萬元間之差額壹拾
    伍萬元及原貸款到期後逾欠利息），原告嗣並於九十年二月十二日發通知單，限
    期被告補齊前述核貸條件，然被告均未履行前開條件，故原告並未同意被告之轉
    期申請；又消費借貸契約因金錢或其他替代物之交付而生效力，原告既未同意被
    告之轉期申請，自無金錢或其它替代物交付之情事發生，從而，被告自應就系爭
    借款負連帶清償之責，爰提起本件訴訟等語。
三、被告則以：被告固曾於八十六年十一月十三日向原告借款一千三百三十五萬元
    ，約定借款期間為三年，即自八十六年十一月十三日至八十九年十一月十三日止
    ，惟屆期被告曾向原告請求延期清償本金，經原告之承辦職員許賢德向原告銀行
    高層請示以後，同意被告延期三年清償（即至九十二年十一月十三日始到期），
    並於八十九年十二月三十日換約對保完畢，該換約對保單上均未簽註被告須補出
    租切結書及貸款差額十五萬元等條件，作為同意展期之附帶條件，被告嗣即按月
    給付利息，迄九十年二月十三日原告突然反悔，並通知被告應立即清償本件借款
    ，然原告前既已同意被告延期清償，清償期尚未屆至，原告現即請求被告返還借
    款，自無理由；又原告雖主張展期係有附條件始同意核准展期，然非但並無任
    何証據証明，且亦與原告於九十二年一月廿三日庭呈鈞院之通知單內容有違，自
    不足採，況原告茍確係因被告未履行核准附帶條件，即補出租切結書及貸款額十
    五萬元等條件，而認展期無效，為何未依照一般銀行處理貸款程序，亦即將到期
    未償之借款，轉銀行催收部門，進行催討？再系爭借款係到期時再展期一次（
    三年），所以應至九十二年十一月十三日始屬到期，既屬延期返款，借款銀行本
    不需再給付借款予被告，如需被告返款後再給付借款，亦通常由銀行內部帳目自
    動轉帳借款，以清償舊借款，被告亦不可能取得借款現款，況交付借款，亦不以
    直接交付為必要，如受讓人已占有動產者，於讓與合意時，即生效力，原告此次
    展期借款，並無金錢或其它替代物交付之情事發生，故原告主張該轉期申請自始
    均未成就，亦無可採；另依原告起訴狀第二項記載：借款利率為年息百分之八
    ．八四，即以原告牌告基本放款利率加五．八碼（每碼０．二五％）計算，並約
    定嗣後隨原告牌告基本放款利率調整而調整，原告並得每三個月依當時放款利率
    加減碼標準檢討加減碼數後，重新計算利率云云，本件原告起訴請求被告應給付
    一千三百三十五萬元本金以外，尚需自九十年二月十三日起至清償日止，按年息
    百分之八．八四計算之利息，然現今利率都已降至百分之二以下，原告並未依約
    定調整而降低利率，仍以高達百分之八．八四計算年息，亦無理由等語，資為抗
    辯。
四、查本件有關原告主張被告丁○○曾於右揭時地邀同被告戊○○○、甲○○為連帶
    保證人，簽立借據暨授信約定書，向原告借得一千三百三十五萬元，雙方約定被
    告等願就上開借款負連帶清償責任，詎屆期迄未清償，尚積欠如主文第一項所示
    之本金、利息、違約金等情，業據原告提出與其所述相符之借據暨授信約定書一
    份、放款帳目一份、利率變動表一份、借款轉期申請書一份、九十年二月十二日
    通知單及其收件回執各一份、變更借據契約兩份為證，被告丁○○亦自承確曾於
    八十六年十一月十三日向原告借款一千三百三十五萬元，約定借款期間為三年，
    然屆期迄今並未清償等情在卷，應堪信原告之主張為真實。雖然被告丁○○另以
    ：原告曾於系爭借款到期後，應被告之申請而同意被告延期三年清償（即至九十
    二年十一月十三日始到期），且該項同意並未附有任何條件，故系爭借款之清償
    期尚未屆至，況轉期借款契約所借之款項，並不以直接交付為必要，於雙方有讓
    與合意時即生效力，故轉期借款契約應已生效，本件原告之請求為無理由；又原
    告本件請求，有關利率之計算，亦有錯誤等語，資為抗辯。惟查：
    （一）有關被告所辯，原告曾於系爭借款到期後，應被告之申請而同意被告延期
          三年清償（即至九十二年十一月十三日始到期），且該項同意並未附有任
          何條件，故系爭借款之清償期尚未屆至云云等情，為原告所否認，並以：
          原告僅同意核准轉期申請金額為壹仟參佰貳拾萬元，且附加條件必需清償
          貸款差額壹拾伍萬元及逾欠利息，並需補齊擔保不動產未出租切結書後，
          始准其轉期申請，詎被告雖經原告限期通知補齊前述核貸條件，然被告均
          未履行前開條件，故原告並未同意被告之轉期申請等語置辯，則按諸舉證
          責任分配之原則，此項權利障礙事由，自應由被告負舉證之責。
    （二）就上述被告應舉證之事項，被告無非以：被告於八十九年十二月三十日
          所簽換約對保單上，並未簽註被告須補出租切結書及貸款差額十五萬元等
          條件，作為同意展期之附帶條件；原告於九十二年一月廿三日庭呈之通
          知單，亦未載有被告必須補出租切結書及貸款差額十五萬元等條件，作為
          同意展期之附帶條件；任職於原告銀行之行員許賢德業已到庭証述：本
          件有申請核准展期續借，銀行也有同意等語明確等情，為其上開主張之依
          據。然查：
          有關被告所辯：換約對保單上，並未簽註其他條件，作為同意展期之附
            帶條件云云一節，為原告所否認，並提出被告丁○○、戊○○○所填借
            款轉期申請書一份到院。按該借款轉期申請書之批示，實僅屬原告銀行
            內部之作業，倘未對外為意思表示，已難逕以該申請書之批示事項，作
            為原告已經允諾被告轉期申請之依據，更何況依據該轉期申請書所批示
            事項，原告銀行主管係批示「如擬」（即擬受理並送徵信調查）而已，
            是既然尚待徵信調查，自不得據此解為原告已經無條件同意被告之轉期
            申請。是被告據此辯稱原告業已無條件核准其轉期申請云云，自嫌乏據
            。
          事實上，原告受理被告之轉期申請後，對應其申請所為之意思表示，係
            於九十年二月十二日以通知單告知被告稱：「一、貴戶八十九年十一月
            十三日轉期申請書，業於八十九年十二月十八日核准新台幣壹仟佰貳
            拾萬元在案。二、貴戶已於八十九年十二月三十日完成對保手續，為維
            護貴戶信譽，請儘速依本行貸放條件，於九十年二月十五日前，補齊出
            租切結書、貸款差額新台幣壹拾伍萬元及逾欠利息，逾期則將依法辦理
            」等語，此有九十年二月十二日通知單及其收件回執各一份在卷可稽，
            是依據上開通知單之記載，明顯可知原告從未無條件核准被告之轉期申
            請，而係附帶有：被告應補齊未出租切結書、貸款差額壹拾伍萬元及逾
            欠利息等條件，始同意被告之轉期申請甚明。是被告據此辯稱原告業已
            無條件核准其轉期申請云云，亦屬無據。
          經傳訊被告所主張知悉本件轉期申請事項之證人即原告銀行之承辦職員
            許賢德，就被告所辯轉期申請一節，係到庭證稱：「（問：本件被告向
            原告借款，是否你承辦的業務？）我是承辦徵信、查估的業務」、「（
            問：放款部分是由你負責辦理嗎？）不是，由其他行員辦理」、「（問
            ：依照貴行的作業，如果要緩期清償，你可以做主嗎？）我沒有權限，
            不能作主，到期後，如果還想要借，可以申請轉期續借，必須申請後填
            寫借款轉期申請書，我們再徵信、查估後，由放款部門來核准轉期續借
            的事項，如果核准才會通知借款人來辦理」、「（問：本件是否有移給
            授信管理部分來向借款人追討？）本件有申請緩期續借，銀行也有核准
            ，只是核准的條件是壹仟三百二十萬，不准續借壹仟三百三十五萬元，
            關係人都有來簽約並蓋章，我們請債務人補足差額，並提供承租人承諾
            搬遷的切結書，但是債務人都沒有履行，所以延宕下來」、「（問：當
            初簽立壹仟三百三十五萬元的借據時，是否有要求承租人提出切結書？
            ）原先借款時，房屋還沒有出租」等語在卷（見本院九十一年十一月二
            十一日言詞辯論筆錄）。是由證人許賢德上開證詞，亦明顯可知原告並
            未無條件核准被告之轉期申請，而係附帶有：被告應補齊未出租切結書
            、貸款差額等條件，始同意被告之轉期申請甚明。是被告據此辯稱原告
            業已無條件核准其轉期申請云云，殊屬無據。
          被告所舉上開證據，既然均不足以證明原告業已無條件核准其轉期申請
            ，則被告辯稱原告業已無條件核准其轉期申請云云，自非可採。
    （三）被告雖又辯稱原告本件請求，有關利率之計算，亦有錯誤云云。惟查：依
          據兩造於八十六年十一月十三日所簽訂借據暨授信約定書之記載，本件借
          款期間為三年（自八十六年十一月十三日起至八十九年十一月十三日止）
          ，借款人應自八十六年十二月十三日起按月於每月十三日給付利息，到期
          則還清本金，而本件借款之利率，則係依照原告撥款當日公告之基本放款
          利率加碼年息百分之一點四五按月計付，嗣後如遇利率變動時，改按當日
          公告之基本放款利率加計原加碼計息，此有兩造所不爭之系爭借據暨授信
          約定書一份在卷可稽，則依據上開約定，本件借款人於八十九年十一月十
          三日借款到期日未能還清本金時，本件借款之遲延利息自應依八十九年十
          一月十三日原告銀行之基本放款利率，再加碼年息百分之一點四五計算。
          而原告銀行於八十九年十一月十三日之基本放款利率為年息百分之七點四
          九，此有原告所提且為被告所不爭之利率變動表一份在卷可參，再加計年
          息百分之一點四五後應為年息百分之八點九四，是本件原告主張利率應按
          年息百分之八點八四計算，並未逾越上開得請求之範圍，自屬有據。被告
          辯稱原告本件請求，有關利率之計算，亦有錯誤云云，自無足採。
五、綜上所述，被告上開所辯各節，均不足採。從而，原告本於契約之法律關係，訴
    請被告等應連帶給付原告壹仟參佰參拾伍萬元，暨自九十年二月十三日起至清償
    日止，按週年利率百分之八點八四計算之利息，並自九十年三月十四日起至九十
    年九月十三日止，按上開利率百分之十計算之違約金，與自九十年九月十四日起
    至清償日止，按上開利率百分之二十計算之違約金等語，洵屬有據，應予准許。
六、據上論結，本件原告之訴為有理由，依民事訴訟法第三百八十五條第一項前段、
    第八十五條第二項判決如主文。
中      華      民      國    九十二    年      三      月      十三    日
                                臺灣臺南地方法院民事第三庭
~B法      官  王金龍
右為正本係照原本作成
如對本判決上訴，須於判決送達後二十日內向本院提出上訴狀。
中      華      民      國    九十二    年      三      月      十四    日
~B法院書記官  張淑珍


司法院資訊處製作；財團法人民間司法改革基金會備份。
